【裁判字號】    99,易,103
【裁判日期】    990415
【裁判案由】    詐欺
【裁判全文】
臺灣彰化地方法院刑事判決               99年度易字第103號
公  訴  人  臺灣彰化地方法院檢察署檢察官
被      告  戊○○
上列被告因詐欺案件，經檢察官提起公訴（98年度偵字第8289、
9117、9480、10180號）及移送併辦（臺灣臺北地方法院檢察署
98年度偵字第27962號），本院判決如下：
    主  文
戊○○幫助犯詐欺取財罪，處有期徒刑肆月，如易科罰金，以新
臺幣壹仟元折算壹日。
    事  實
一戊○○知悉金融機構帳戶係個人理財之重要工具，表彰個人財
  產、信用，並可預見將自己所有之存摺、提款卡提供予他人使
  用，可能遭詐欺集團作為不法使用，竟不違背其本意，並基於
  意圖為自己不法所有之幫助詐欺犯意，於民國98年9月2日或3
  日某時（即將後述帳戶存款提領殆盡後）起至98年9月5日晚上
  8 時33分前，在不詳地點，將其申設之國泰世華商業銀行員林
  分行（下稱國泰世華銀行）000000000000號、臺中商業銀行北
  斗分行（下稱臺中銀行）000000000000號、中國信託商業銀行
  員林分行（下稱中國信託銀行）000000000000000號帳戶之存
  摺、提款卡連同密碼（起訴書贅載印鑑），交付予真實姓名年
  籍不詳之某成年人，而容任他人使用上開帳戶遂行犯罪。嗣該
  人果將存摺、提款卡轉交予真實姓名年籍均不詳之成年人共組
  之詐欺集團，該集團並共同基於意圖為自己不法所有之詐欺犯
  意聯絡，先後實行附表所示詐欺取財犯行，戊○○即以交付存
  摺、提款卡連同密碼為方法，幫助他人實行詐欺取財行為。
二案經彰化縣警察局田中分局、彰化縣警察局員林分局、臺中縣
  警察局太平分局報告臺灣彰化地方法院檢察署檢察官偵查起訴
  ，及庚○○訴由臺北市政府警察局中山分局報告臺灣臺北地方
  法院檢察署檢察官偵查移送併辦。
    理  由
一證據能力之判斷：
  (一)被告以外之人於審判外之言詞或書面陳述，除法律有規定者
    外，不得作為證據，刑事訴訟法第159條第1項定有明文，此
    為「傳聞法則」之原則規定。被告以外之人於審判外之陳述
    ，雖不符刑事訴訟法第159條之1至第159條之4之規定，而經
    當事人於審判程序同意作為證據，法院審酌該言詞陳述或書
    面陳述作成時之情況，認為適當者，亦得為證據；當事人、
    代理人或辯護人於法院調查證據時，知有第159條第1項不得
    為證據之情形，而未於言詞辯論終結前聲明異議者，視為有
    前項之同意，刑事訴訟法第159條之5定有明文，此為「傳聞
    法則」之例外規定。
  (二)本案當事人所提出之後述證據，且屬被告戊○○以外之人於
    審判外之陳述者，因雙方均同意採為證據（本院卷第14頁正
    面），又無不適當情形，應符合刑事訴訟法第159條之5第1
    項規定，得為證據。
二犯罪事實之判斷：
  (一)訊據被告固坦認申設前揭帳戶並領有提款卡，且遭詐欺集團
    用於詐欺被害人己○○、丙○○、甲○○、乙○○、辛○○
    與告訴人庚○○，然矢口否認犯罪，辯稱：曾於98年9月4日
    晚上8、9時許，在彰化縣田尾鄉○○路○段142巷32號住處發
    現存摺、提款卡連同密碼遺失，當時住處未遭破壞，亦未報
    警，可能是同居男友丁○○取走云云。
  (二)惟查：
    1.附表所示詐欺集團成員假借性交易、購物名義，對被害人
      己○○、丙○○、甲○○、乙○○、辛○○與告訴人庚○○施用詐術，致彼等陷於錯誤，而匯款至被告前揭帳戶，
      詐欺集團成員再以被告之提款卡予以提領之事實，為被告
      所不爭（本院卷第14頁正面），核與證人即上開被害人、
      告訴人於警詢、檢察官偵查中之證述相符（第0000000000
      0號警卷第21至23頁，第0000000000號警卷第8至10頁，第
      0000000000號警卷第29至31、39至40、45至47頁，第2796
      2號偵查卷第4至6、74至75頁），並有被害人與告訴人之
      報案紀錄、被害人與告訴人之存摺明細、被告之帳戶開戶
      掛失資料與交易明細、被害人與告訴人和詐欺集團成員對
      話之通聯調閱查詢單、被害人與告訴人匯款之自動櫃員機
      交易明細單與存摺、金融機構聯防機制通報單在卷可稽（
      第00000000000號警卷第24至28、30至31、41至47頁，第0
      000000000號警卷第5至11、14至16、18至25頁，第000000
      0000號警卷第10至12、14至16、19至40頁，第0000000000
      號警卷第12至17、20至22、24至28、32至38、41至44、48
      至53、55至58、63至88頁，第8289號偵查卷第8至13、19
      至23、31頁，第27962號偵查卷第11、18至23、29至38、
      45、47、49至50、52、54頁），自係實情。
    2.被告於警詢、檢察官偵查中及本院審理中有時供稱係於98
      年9月5日遺失存摺、提款卡，有時改稱係於98年9月3日遺
      失，有時又改稱係於98年9月4日遺失（第00000000000號
      警卷第1頁反面、第0000000000號警卷第2頁、第00000000
      00號警卷第2頁、第0000000000號警卷第1頁反面、第8289
      號偵查卷第16頁、本院卷第13頁反面），對該等重要財物
      之遺失日期，前後所述，已不相符。其次，證人丁○○於
      本院審理中雖證稱，係伊將被告之存摺、提款卡取交一位
      真實姓名年籍不詳之「楊先生」，以供攜回在電腦網路登
      錄3C產品之買賣，至98年11月底自己所涉刑案判決後才告
      知被告云云（本院卷第33頁正面），然證人丁○○不僅未
      能提供「楊先生」真實姓名年籍以供查證，其自承家中亦
      有電腦、網路設備（本院卷第33頁），衡情當無須將存摺
      、提款卡取交陌生人攜回，再由陌生人登錄之必要；又依
      證人丁○○於檢察官偵查中之證述，係謂家中遭竊，並未
      提及將被告之存摺、提款卡交付「楊先生」之情節（第82
      89號偵查卷第28至29頁），況其於本院審理中亦不諱言，
      於自己所涉刑案中未曾以將被告之存摺、提款卡交付「楊
      先生」一節置辯（本院卷第33頁反面），尤與被告於檢察
      官偵查中供稱，係整理衣櫃時，發現遺失存摺、提款卡及
      零錢、首飾云云（第8289號偵查卷第29頁），顯然不同，
      是證人丁○○所述，當係迴護被告之詞，不值採信。再者
      ，依前揭交易明細所示，被告之國泰世華銀行帳戶於98年
      9月2日提領100元（另計6元之手續費）後，僅餘30元，臺
      中銀行帳戶於98年9月2日提領200元（另計6元之手續費）
      後，僅餘12元，中國信託銀行帳戶於98年9月3日前餘額為
      0元，當日則存入100元，爾後上揭帳戶則開始有萬元以上
      之大筆金額出入（第0000000000號警卷第28、32、39頁）
      ，堪信被告之存摺、提款卡並非遺失，而係於餘額僅存零
      頭後，出於己意交付他人，否則拾得之人及詐欺集團焉有
      隨即使用帳戶存款，而將彼等合法或非法所得存入帳戶遭
      致損失之理。
    3.按金融帳戶為個人之理財工具，而政府開放金融業申請設
      立後，金融機構大量增加，一般民眾皆可以存入最低開戶
      金額之方式自由申請開設金融帳戶，並無任何特殊之限制
      ，因此一般人申請存款帳戶極為容易而便利，且得同時在
      不同金融機構申請多數存款帳戶使用，並無使用他人帳戶
      之必要，此為一般日常生活所熟知之常識，故除非充作犯
      罪使用，並藉此躲避警方追緝，一般正常使用之存款帳戶
      ，並無向他人租借或購買帳戶存摺及提款卡之必要。何況
      ，金融存款帳戶，攸關存戶個人財產權益之保障，專屬性
      甚高，衡諸常理，若非與本人有密切關係，不可能提供個
      人帳戶供他人使用，縱有交付個人帳戶予他人使用之特殊
      情形，亦必會先行瞭解他人使用帳戶之目的始行提供，參
      以坊間報章雜誌及其他新聞媒體，對於以簡訊通知中獎、
      刮刮樂、假中獎真詐財或其他類似之不法犯罪集團，經常
      利用大量收購之他人存款帳戶，以隱匿其等詐欺取財犯罪
      之不法行徑，規避執法人員之查緝，並掩飾、確保因自己
      犯罪所得之財物，類此在社會上層出不窮之案件，亦多所
      報導及再三披露，是避免此等專屬性甚高之物品被不明人
      士利用為與財產有關之犯罪工具，亦應為一般生活認知所
      應有之認識。被告於交付存摺、提款卡時，係智力成熟之
      人，對此自應知之甚詳。是被告所辯，無非事後卸責之詞
      ，難以採信，事證明確，其犯行堪以認定。
三論罪科刑：
  (一)二人以上共同實行犯罪之行為者，皆為正犯。幫助他人實行
    犯罪行為者，為幫助犯。雖他人不知幫助之情者，亦同。幫
    助犯之處罰，得按正犯之刑減輕之，刑法第28條、第30條分
    別定有明文。刑法關於正犯、幫助犯之區別，係以其主觀之
    犯意及客觀之犯行為標準，凡以自己犯罪之意思而參與犯罪
    ，無論其所參與者是否犯罪構成要件之行為，皆為正犯，其
    以幫助他人犯罪之意思而參與犯罪，其所參與者，苟係犯罪
    構成要件之行為，亦為正犯。如以幫助他人犯罪之意思而參
    與犯罪，其所參與者又為犯罪構成要件以外之行為，則為從
    犯（幫助犯），亦有最高法院25年上字第2253號判例可參。
    上開詐欺集團成員，係共同基於意圖為自己不法所有之犯意
    聯絡，實行詐術，使多人先後陷於錯誤，匯款交付財物，所
    為均係犯刑法第339條第1項之詐欺取財罪。被告幫助該集團
    詐欺取財，所為係犯刑法第30條第1項、第339條第1項之幫
    助詐欺取財罪。被告以一個交付存摺、提款卡行為，使多人
    被害，觸犯構成要件相同之罪名，為想像競合犯，依刑法第
    55條規定，應從一情節較重之幫助詐欺取財罪論處。被告幫
    助他人詐欺取財，應依刑法第30條第2項規定，按正犯之刑
    減輕之。公訴人雖僅就被害人己○○、丙○○、甲○○、乙○○、辛○○被害部分提起公訴，然檢察官就犯罪事實之一
    部提起公訴者，其效力及於全部，此為刑事訴訟法第267條
    所明定，而告訴人庚○○被害部分，被告所為與前揭論罪科
    刑之業經起訴部分，有想像競合犯關係，已如前述，本院自
    應就屬於想像競合犯之其餘部分，一併加以裁判。被告僅交
    付存摺、提款卡予他人，不含印鑑，起訴書贅載部分，自應
    更正。爰審酌被告幫助他人實行詐欺，破壞多人之財產法益
    ，犯後不肯坦承認錯，至今仍未與被害人、告訴人和解或取
    得原諒，惟無犯罪前科，素行良好，有臺灣高等法院被告前
    案紀錄表可憑及其他一切情狀，量處如主文所示之刑，並諭
    知易科罰金之折算標準，以資儆懲。
  (二)據上論斷，應依刑事訴訟法第299條第1項前段，刑法第30條
    、第339條第1項、第55條、第41條第1項前段，刑法施行法
    第1條之1，判決如主文。
本案經檢察官林子翔到庭執行職務。
中    華    民    國    99    年    4     月    15    日
                  刑事第八庭    審判長法官    廖政勝
                                法      官    紀佳良
                                法      官    戰諭威
以上正本證明與原本無異。
如不服本判決，應於收受判決後10日內向本院提出上訴書狀，並
應敘述具體理由；其未敘述上訴理由者，應於上訴期間屆滿後20
日內向本院補提理由書（均須按他造當事人之人數附繕本「切勿
逕送上級法院」）。
告訴人或被害人對於判決如有不服具備理由請求檢察官上訴者，
其上訴期間之計算係以檢察官收受判決正本之日期為準。
中    華    民    國    99    年    4     月    15    日
                                書記官        莊何江
附錄：
刑法第339條第1項
意圖為自己或第三人不法之所有，以詐術使人將本人或第三人之
物交付者，處5年以下有期徒刑、拘役或科或併科1千元以下罰金
。
附表：
┌──┬───┬─────────┬────┬────┬────┬───────┐
│編號│被害人│詐欺手法          │轉帳時間│轉帳地點│轉帳金額│匯入之被告帳戶│
├──┼───┼─────────┼────┼────┼────┼───────┤
│ 1  │丙○○│詐欺集團成員於98年│98年9月5│澎湖縣東│5,373元 │國泰世華銀行  │
│    │      │9月5日，先後由其中│日晚上8 │文郵局自│        │              │
│    │      │2名成年女子自稱「 │時33分許│動提款機│        │              │
│    │      │奇摩網拍服務人員」│        │        │        │              │
│    │      │、「郵局服務人員」│        │        │        │              │
│    │      │，以電話向住在澎湖│        │        │        │              │
│    │      │縣之丙○○佯稱，其│        │        │        │              │
│    │      │前於網路購物時，誤│        │        │        │              │
│    │      │簽分期購物單，故需│        │        │        │              │
│    │      │按指示操作自動提款│        │        │        │              │
│    │      │機予以抵銷云云。林│        │        │        │              │
│    │      │永惠未查，並因此陷│        │        │        │              │
│    │      │於錯誤，乃按指示匯│        │        │        │              │
│    │      │款。              │        │        │        │              │
├──┼───┼─────────┼────┼────┼────┼───────┤
│ 2  │乙○○│詐欺集團成員於98年│98年9月5│高雄縣路│3,546元 │國泰世華銀行  │
│    │      │9月5日，由其中1名 │日晚上8 │竹鄉大智│        │              │
│    │      │成年女子自稱「奇摩│時38分許│路60號一│        │              │
│    │      │網路賣家」，以電話│        │甲郵局自│        │              │
│    │      │向住在高雄縣之李俊│        │動提款機│        │              │
│    │      │毅佯稱，其前於網路├────┼────┼────┼───────┤
│    │      │購物時，誤為分期付│98年9月5│同上    │29,988元│國泰世華銀行  │
│    │      │款，故需按指示操作│日晚上9 │        │        │              │
│    │      │自動提款機予以解除│時3分許 │        │        │              │
│    │      │云云。乙○○未查，│        │        │        │              │
│    │      │並因此陷於錯誤，乃│        │        │        │              │
│    │      │按指示匯款。      │        │        │        │              │
├──┼───┼─────────┼────┼────┼────┼───────┤
│ 3  │己○○│詐欺集團成員於98年│98年9月5│臺中縣太│4,201元 │國泰世華銀行  │
│    │      │9月5日，由自稱「瑩│日晚上8 │平市中山│        │              │
│    │      │瑩」之成年女子及「│時41分許│路1段322│        │              │
│    │      │明峰期貨有限公司成│        │巷便利商│        │              │
│    │      │員」之成年男子於網│        │店自動提│        │              │
│    │      │路上向住在臺中縣之│        │款機    │        │              │
│    │      │己○○佯稱，「瑩瑩├────┼────┼────┼───────┤
│    │      │」係從事性交易之女│98年9月5│同上    │19,998元│國泰世華銀行  │
│    │      │子，若欲性交易，需│日晚上8 │        │        │              │
│    │      │先按指示操作自動提│時44分許│        │        │              │
│    │      │款機，以確認身分云├────┼────┼────┼───────┤
│    │      │云。己○○未查，並│98年9月6│臺中市文│29,000元│中國信託銀行  │
│    │      │因此陷於錯誤，乃按│日凌晨1 │心路4段 │        │              │
│    │      │指示匯款（己○○另│時18分許│875號銀 │        │              │
│    │      │匯款至其他帳戶部分│        │行自動提│        │              │
│    │      │與戊○○無關；第3 │        │款機    │        │              │
│    │      │次轉帳日期，起訴書├────┼────┼────┼───────┤
│    │      │誤為98年6月1日，業│98年9月6│同上    │30,000元│中國信託銀行  │
│    │      │經檢察官當庭更正）│日凌晨1 │        │        │              │
│    │      │。                │時24分許│        │        │              │
│    │      │                  ├────┼────┼────┼───────┤
│    │      │                  │98年9月6│同上    │30,000元│中國信託銀行  │
│    │      │                  │日凌晨1 │        │        │              │
│    │      │                  │時25分許│        │        │              │
│    │      │                  ├────┼────┼────┼───────┤
│    │      │                  │98年9月6│同上    │11,000元│中國信託銀行  │
│    │      │                  │日凌晨1 │        │        │              │
│    │      │                  │時26分許│        │        │              │
│    │      │                  ├────┼────┼────┼───────┤
│    │      │                  │98年9月6│同上    │30,000元│臺中銀行      │
│    │      │                  │日凌晨1 │        │        │              │
│    │      │                  │時27分許│        │        │              │
├──┼───┼─────────┼────┼────┼────┼───────┤
│ 4  │甲○○│詐欺集團成員2人（ │98年9月5│臺南縣佳│18,597元│國泰世華銀行  │
│    │      │其中1人為成年女子 │日晚上8 │里鎮佳里│        │              │
│    │      │）於98年9月5日，自│時55分許│郵局自動│        │              │
│    │      │稱「奇摩網拍服務人│        │提款機  │        │              │
│    │      │員」、「郵局服務人│        │        │        │              │
│    │      │員」，以電話向住在│        │        │        │              │
│    │      │臺南縣之甲○○佯稱│        │        │        │              │
│    │      │，其前於網路購物時│        │        │        │              │
│    │      │，電腦誤設為分期付│        │        │        │              │
│    │      │款，故需按指示操作│        │        │        │              │
│    │      │自動提款機予以解除│        │        │        │              │
│    │      │云云。甲○○未查，│        │        │        │              │
│    │      │並因此陷於錯誤，乃│        │        │        │              │
│    │      │按指示匯款。      │        │        │        │              │
├──┼───┼─────────┼────┼────┼────┼───────┤
│ 5  │庚○○│詐欺集團成員於98年│98年9月5│臺北市羅│20,000元│中國信託銀行  │
│    │      │9月4日，由自稱「佳│日晚上10│斯福路1 │        │              │
│    │      │琪」之成年女子向住│時40分許│段55號銀│        │              │
│    │      │在臺北市之庚○○佯│        │行自動提│        │              │
│    │      │稱，係從事性交易之│        │款機    │        │              │
│    │      │女子，相約在臺北市│        │        │        │              │
│    │      │羅斯福路見面，黃翔│        │        │        │              │
│    │      │麟抵達後，另名自稱│        │        │        │              │
│    │      │陳姓之成年男子打電│        │        │        │              │
│    │      │話向庚○○佯稱，需│        │        │        │              │
│    │      │先按指示操作自動提│        │        │        │              │
│    │      │款機，以確認身分云│        │        │        │              │
│    │      │云。庚○○未查，並│        │        │        │              │
│    │      │因此陷於錯誤，乃按│        │        │        │              │
│    │      │指示匯款（庚○○另│        │        │        │              │
│    │      │匯款至其他帳戶部分│        │        │        │              │
│    │      │，與戊○○無關）。│        │        │        │              │
├──┼───┼─────────┼────┼────┼────┼───────┤
│ 6  │辛○○│詐欺集團於98年9月4│98年9月5│臺中市南│9,273元 │臺中銀行      │
│    │      │日至5日，由其中1名│日晚上10│屯區銀行│        │              │
│    │      │成年男子自稱「台新│時54分許│自動提款│        │              │
│    │      │商業銀行客服人員林│        │機      │        │              │
│    │      │先生」，以電話向住│        │        │        │              │
│    │      │在臺中市之辛○○佯│        │        │        │              │
│    │      │稱，其前於網路購物│        │        │        │              │
│    │      │時，誤為分期付款，│        │        │        │              │
│    │      │故需按指示操作自動│        │        │        │              │
│    │      │提款機予以解除云云│        │        │        │              │
│    │      │。辛○○未查，並因│        │        │        │              │
│    │      │此陷於錯誤，乃按指│        │        │        │              │
│    │      │示匯款（辛○○另匯│        │        │        │              │
│    │      │款至其他帳戶部分，│        │        │        │              │
│    │      │與戊○○無關）。  │        │        │        │              │
└──┴───┴─────────┴────┴────┴────┴───────┘

司法院資訊處製作；財團法人民間司法改革基金會備份。
